dh.events : Analyse de mots clés
--------------------------------

```{r global_setup, echo=FALSE, warning=FALSE, cache=FALSE}
opts_chunk$set(dev="CairoPNG")
render_jekyll()
```

## transformation des données de base

Nous allons reprendre les données structurées de l'extraction des événements de calenda pour construire des jeux de données de séries temporelles et co-occurrences de mots-clés.

```{r}
load('data/calenda-dh.RData')
```

```{r}
# détection des doublons
events <- events[!duplicated(events[, c("date", "title")]), ]

head(events, n=12)
```

Les données sont présentées sous la forme d'une ligne par événements et la liste des mots clés dans un champ unique mais séparés par des virgules. Toute la difficulté sera donc de transformer un data frame de taille `n` en un autre data frame de description atomique des mots-clés de taille :

m = somme de nombre de mots clés pour les mots événements i = 0..n

Cela sera également l'occasion de se frotter un peu à la librairie [plyr](http://plyr.had.co.nz/) spécialisé dans la manipulation de données

```{r}
library("plyr")
library("zoo")

keywords <- data.frame()

add_keyword <- function(row){
  if(row$keywords != ''){
    l_ply(
      strsplit( as.character(row$keywords), ","),
      function(item){
        keywords <<- rbind(keywords,
          data.frame(
            event_id = row$event_id,
            date = as.Date(row$date, "%d-%m-%Y"),
            keyword= tolower(as.character(item))
          )
        )   
      })
  }
}

d_ply(events, .(date, keywords, event_id), add_keyword )

# remove duplicate keywords
keywords <- keywords[!duplicated(keywords),]

head(keywords, n = 20)
```

### pondération des événements qui se répètent

Que faire des mots-clés s'appliquant à des événements qui se répètent dans le temps. Nous proposons de les pondérer de la façon suivante :

1. 1/(nombre de dates)

```{r}

weights <- as.data.frame(sapply(
    keywords$event_id,
    function(e){
      1/nrow(events[ events$event_id == e, ])
    }))

keywords.aggregate <- cbind(keywords, weights)

colnames(keywords.aggregate)[4] <- c("weight")

rm(weights)

# vérification
# aggregate( keywords.aggregate$weight, list( kw = keywords.aggregate$keyword, id = keywords.aggregate$event_id), sum  )
# doit renvoyer un tableau de kws = 1

head(keywords.aggregate[, c("keyword", "weight")])
```

### calcul de la date moyenne

```{r}
mean_date <- as.data.frame(sapply(
    keywords$keyword,
    function(e){
      mean(keywords[ keywords$keyword == e, ]$date)
    }))

keywords.aggregate <- cbind(keywords.aggregate, mean_date)

colnames(keywords.aggregate)[5] <- c("mean_date")

rm(mean_date)

head(keywords.aggregate[, c("keyword", "mean_date")])
```

Cela permet de reconstituer un poid de 1 quand on fait la somme de tous les événements dans le temps.

Permet également d'"étaler" le poid des évènements.

Est-ce qu'on ne perd pas la "densité" ?

## Top 10

```{r}
keywords.count <- as.data.frame(table(unlist( keywords$keyword )))

colnames(keywords.count)[1] <- c("keyword")
colnames(keywords.count)[2] <- c("count")

keywords.count <- keywords.count[ order(-keywords.count$count), ]

head(keywords.count, n=10)
```


Rien de notable dans l'analyse du top 10. "digital humanities" (n=`r keywords.count[ keywords.count$keyword == c("digital humanities"), ]$count`) ressort grand vainqueur mais talonné par web+internet (n=`r sum(keywords.count[ keywords.count$keyword == c("internet", "web"), ]$count)`). A voir avec l'hypothèse que l'émergence du champ est possible à cause de l'existence d'une infrastructure adéquat (l'internet) qu'il soit compris ou non par les acteurs mais permet une stratégie de champ masqué.

On y retrouve également les tensions habituelles dans la traduction de "digital" qui peut se transformer en "numérique" :

- "humanités digitales" : `r keywords.count[ keywords.count$keyword == c("humanités digitales"), ]$count`
- "humanités numériques" : `r keywords.count[ keywords.count$keyword == c("humanités numériques"), ]$count`

- "digital" : `r keywords.count[ keywords.count$keyword == c("digital"), ]$count`
- "numérique" : `r keywords.count[ keywords.count$keyword == c("numérique"), ]$count`

## pattern de visualisation des distributions journalières

```{r}
library(ggplot2)
theme_set(theme_bw())

viz.timeline <- function(dataset){
  ggplot(dataset) +
    aes(x = date,
        y = reorder(keyword, -mean_date),
        size = weight,
        color = reorder(keyword, -mean_date),
        alpha = 0.7) +
    geom_point() +
    scale_y_discrete(name="") +
    theme(legend.position = "none")
}
```

### distribution journalière du top 50

```{r distribution_top50_time, fig.height=7,  fig.width= 12, warning=FALSE}
# t <- keywords.aggregate[ keywords.aggregate$date > as.Date("2009-01-01") & keywords.aggregate$date < as.Date("2013-12-31"), ]

t <- subset(keywords.aggregate, keyword %in% keywords.count[1:50, 1])

t <- aggregate(
  t$weight,
  list(
    weight = t$weight,
    date = t$date,
    mean_date = t$mean_date,
    keyword = t$keyword),
  sum)

# ca aurait pu être utile s'il y avait des cas d'événements qui se superposent ET qui utilisent les mêmes mots clés
t[ t$weight > 1 , ]


viz.timeline(t) +
  xlim(as.Date("2009-01-01"), as.Date("2013-12-31"))

rm(t)
```

C'est joli mais on n'y voit pas forcément plus clair sur les patterns et la chronologie du champ sémantique. On peut en tout cas voir que les chercheurs du champ sont du genre à profiter des grandes vacances pour ne pas communiquer.

### conflits dans la disponibilité des dates

```{r}
events.duplicated_date <- events[ duplicated(events[, c("date")]) | duplicated(events[, c("date")], fromLast=TRUE), c("date", "title")]
events.duplicated_date <- events.duplicated_date[ order(events.duplicated_date$date), ]
```

On peut voir que `r nrow(events.duplicated_date)` ont lieu un jour où un autre événement à lieu. Cela concerne exactement `r length(unique(events.duplicated_date$date))` jours. Soit `r nrow(events.duplicated_date)/length(unique(events.duplicated_date$date))` événements par lors des journées chargées en communications.

```{r}
keywords.duplicated_date <- keywords[ duplicated( keywords[, c("date", "keyword")]) | duplicated( keywords[, c("date", "keyword")], fromLast=TRUE), ]

keywords.duplicated_date$keyword

head(keywords.duplicated_date)
```

`r length(unique(keywords.duplicated_date$keyword))` mots-clés ont été choisi pour des événements concurrents dispersés sur `r length(unique(keywords.duplicated_date$date))` dates différentes. Parmi ceux-ci, on retrouve en bonnes places les usual suspects.

hypothèses :

- les chercheurs sont des feignassent et placent des événements aléatoirement mais en fonction de critères arbitraires communs comme la préférence pour la fin de semaine, le mercredi etc

---
Analyse fausse :

pourtant aucun ne semble poser de conflits en termes de mots clés, on peut donc poser l'hypothèse que les acteurs qui programment des événements concurrents le font :

1. avec la conscience de ne pas empiéter sur un territoire
2. font parti de régimes discursifs clos qui ne communiquent pas et ainsi n'ont pas conscience de la simultanéité d'autres événements
3. une concurrence intentionnelle marquée d'une stratégie d'originalité

## patterns de distribution mensuelle

```{r distribution_top50_time_monthly, fig.height=7,  fig.width= 12}
keywords.count.by_month <- aggregate(
  keywords.aggregate$weight,
  list(
    keyword = keywords.aggregate$keyword,
    mean_date = keywords.aggregate$mean_date,
    date = as.Date(format(keywords.aggregate$date, "%Y-%m-01"))),
  sum)

colnames(keywords.count.by_month)[4]  <- c("weight")

head(keywords.count.by_month[order(-keywords.count.by_month$weight) , ], n = 10)

viz.timeline(subset(keywords.count.by_month, keyword %in% keywords.count[1:50, 1])) +
  xlim(as.Date("2009-01-01"), as.Date("2013-12-31"))
```

### mois le plus actif

```{r}
months.weight <- aggregate(
  keywords.count.by_month$weight,
  list(
    date = keywords.count.by_month$date
  ),
  sum)
  
colnames(months.weight)[2]  <- c("weight")

months.weight[ order(-months.weight$weight), ][1:10,]
```

## Appendices

### distribution journalière de tous les événements

```{r distribution_overtime, fig.height=100,  fig.width= 12, warning=FALSE}
t <- keywords.aggregate[ keywords.aggregate$date > as.Date("2009-01-01") & keywords.aggregate$date < as.Date("2013-12-31"), ]

viz.timeline(t)

rm(t)
```