---
title: Une analyse des évenements en SHS en Python et R
date: 2013-02-27

tags:
  - outils

layout: default
---

Ce codebook a pour objectif de prédéfinir une étude sur la position des *digital humanities* dans le paysage des plateformes d'équipement méthodologiques. La question du rapport entre "humanities" américaines et "sciences humaines et sociales" (francaises et européennes) est mise temporairement de côté.

Les outils que nous proposons ici sont :

- une collection de textes d'annonces et d'appel à participation à des évenements ayant lieu majoritairement dans la sphère francophone. Tout le corpus sera basé sur un scrapping de [calenda](http://calenda.org). Il s'agit d'un site de référence concernant la diffusion d'événement dans le champ académique francais. Nous laissons pour plus tard l'hypothèse que les informations fournies sont insuffisantes pour mener une étude quantitative pertinente
- une étude lexicométrique descriptive sur les mots clés fournis par les auteurs d'événements ainsi qu'une fouille de données sur les textes intégrales de présentation afin de comparé les différences lexicales et la créativité descriptive

## scrapping et corpus

La partie concernant le scrapping et le stockage architecturé des informations est documenté dans un autre document.

Le dataset de base de cette analyse sera donc un fichier json du type `dates_events.json` ayant la tête suivante :

```json
[
  ...,
  {
    "date": "2009-09-09",
    "keywords": "livre,ebook,lecture,écriture",
    "event_id": "http://calenda.org/198746",
    "title": "L’avenir du livre en questions"
  }
  ,...
]
```

## pré-analyse

### faire rentrer les données dans R

```{r}
library("rjson")
library("plyr")
library("zoo")
 
json_file <- "../dates_events.json"
json_data <- fromJSON(readLines(json_file))
 
events <-ldply(json_data, data.frame)
events$count <- rep(1,nrow(events))

t <- aggregate(events$count, list(ym = format(as.Date(events$date, "%Y-%m-%d"), "%Y-%m")), sum)

# plot(ts(t$x, frequency=12, start = c(2004,5)))
# format(data.frame(data = seq(as.Date("2004-05-01"), by = "1 month", to = as.Date('2013-12-31')) ), "%Y-%m")
 
z <-zoo(1:nrow(t), as.yearmon(t$ym))
 
g <- seq(start(z), end(z), 1/12)
 
events.count_by_month <- merge(
    data.frame( ym = g),
    data.frame( ym = as.yearmon(t$ym), count = t$x ),
    by = "ym", fill = 0, all.x = TRUE)

# cleaning the workspace
rm(t, z, g)

head(events.count_by_month[ order( -events.count_by_month$count ), ], n = 12)

kw <- unique(data.frame(event_id = events$event_id, keywords = events$keywords))
kw <- subset(kw, keywords != '')
kw <- unlist(strsplit(tolower(as.character(kw$keywords)), split = ","))

keywords.freq <- as.data.frame(table(unlist(kw)))

# cleaning the workspace
rm(kw, json_data, json_file)

head(keywords.freq[ order( -keywords.freq$Freq ), ], n = 12)
```

### nettoyage des données avec open refine

## analyse

### temporalités

```{r}
plot( events.count_by_month )
```

L'analyse des séries temporelles nous montre surtout la dépendance aux cycles académiques organisés autour (ou entres) les grandes vacances scolaires contrairement à l'année civile. Les données couvrant une faible fenêtre de temps ne nous permettent pas de conclure à grand chose.

Pour le sport :

- montrer les cycles et la montée annuelle puis déclin
- à comparer avec les cycles annuels de la vie académique

### fréquence des mots clés

```{r fig.height=12}
library('ggplot2')

theme_set(theme_bw())

keywords.freq.top50 <- transform(keywords.freq[ order( - keywords.freq$Freq ), ][1:50, ], Var1 = reorder(Var1, Freq))

# barplot(
#   keywords.freq$Freq[ order( - keywords.freq$Freq ) ][1:50],
#   names.arg = keywords.freq$Var1[ order( - keywords.freq$Freq ) ][1:50],
#   las = 2,
#   cex.names = 0.5,
#   horiz = TRUE
# )

ggplot( keywords.freq.top50, aes(x=Var1, y=Freq) ) +
  geom_bar( stat = "identity" ) +
#  theme( axis.text.x = element_text(angle = 90, hjust = 1, vjust = 0.5) ) +
  coord_flip()
```

### co-occurences

## futurs

- voir la différence avec l'ensemble des événements
- produire une cartographie
- détection des entités nommées

## todo

```{r}
save(list = c('events'), file='calenda-dh.RData')
```